【裁判字號】    98,訴,651
【裁判日期】    990324
【裁判案由】    返還不當得利
【裁判全文】
臺灣臺中地方法院民事判決               98年度訴字第651號
原      告  丁○○
訴訟代理人  蔣志明律師
被      告  甲○○
上列當事人間請求返還不當得利等事件，本院於民國99年3月3日
言詞辯論終結，判決如下：
    主    文
原告之訴及其假執行之聲請均駁回。
訴訟費用由原告負擔。
    事實及理由
甲、程序事項
    按訴狀送達後，原告不得將原訴變更或追加他訴，但請求之
    基礎事實同一，擴張或減縮應受判決事項之聲明，或不甚礙
    被告之防禦及訴訟之終結者，不在此限，民事訴訟法第255
    條第1項第2款、第3款、第7款分別定有明文。本件原告起訴
    原依委任契約及消費借貸契約之法律關係，請求被告給付原
    告新臺幣（下同）1,636,334元，嗣於民國98年10月7日言詞
    辯論時，減縮聲明為請求被告給付1,302,712元，並具狀追
    加依民法第541條第1項規定為同一請求，其基礎事實均為被
    告應否返還分配款及假扣押擔保金等情，且不甚礙被告之防
    禦及訴訟之終結，應予准許。
乙、實體事項
壹、原告主張：
一、原告與訴外人、乙○○及丙○○等共同出資購買坐落台中縣
    烏日鄉○○○段7之8地號土地（下稱系爭土地），地目田，
    面積0.2996公頃，借用有自耕農能力之訴外人丙○○之妻林
    照名義辦理登記，嗣林照以系爭土地及其他共3筆土地
    向銀行借款設定抵押權，因無法清償而遭法院拍賣，由第三
    人拍定致生損害於原告及其他共同出資人。經被告及其他共
    同出資人96年10月10日委任被告處理，就系爭土地被政府徵
    收部分，將與徵收額同額之損害金，扣除丙○○應得部分後
    於96年11月1日取得570萬元，亦即由丙○○簽發交付附表一
    所示支票11張供共同出資人按權利比例分配，並經全體投資
    人委託原告及乙○○，於土地銀行烏日分行開立共同帳戶保
    管。惟被告認因受委任處理始有徵收款570萬元，要求酬勞
    費用，原告與共同出資人同意支付100萬元與被告，而被告
    取走附表一編號1至3所示前3期支票共170萬元，雖超出約定
    價額，但原告及其他共同出資人均表同意未有爭議。詎被告
    食髓知味，於嗣後支票屆期兌現，或藉口分配、或以言語要
    脅，要求原告及乙○○將錢領出交由被告處理。迄今被告已
    領走附表一編號4至8所示支票款共計250萬元，除編號6票款
    50萬元已於97年8月20日按出資比例分配與陳清珠、林正輝
    、林慶聰、賴進江、原告、被告、乙○○外，剩餘200萬元
    均遭被告扣留未為分配。原告依其出資比例，應取得其中2.
    7/7即714,285元（計算式：0000000×2.5÷7＝714285，元
    以下四捨五入，以下同），爰依委任契約或民法第541條第1
    項之法律關係，請求被告給付714,285元及遲延利息；如委
    任關係不存在或民法第541條第1項請求無理由，則依不當得
    利，請求被告為同一給付。
二、系爭土地嗣後遭銀行查封拍賣，原告等共同出資人於97年4
    月21日再委任被告代表全體出資人向丙○○、林照請求賠
    償，嗣後依被告計算之分配額指示各出資人，集資委由原告
    、被告及訴外人乙○○等三人，以本院97年度裁全字第3384
    號對丙○○、林照夫婦及其子陳鴻傑財產聲請假扣押，共
    聲請二次，擔保金分別為3,734,000元、7,670,000元。原告
    就兩次假扣押聲請出資508萬元(計算式：0000000＋0000000
    ＝0000000)，出資比例約為42.478％，而被告卻分文未出。
    其後丙○○為求撤銷假扣押，主動找原告協商提出臺中縣烏
    日鄉○○○段52號之土地信託登記與原告，作為損害賠償。
    原告等供擔保人請求法院返還擔保金，本院提存所按擔保金
    提存人平均由原、被告及乙○○各自領取1/3，加上利息，
    原告領回1,245,639元（計算式：0000000÷3＋972＝000000
    0），加計乙○○交還之65,000元，並向法院領回7,677,656
    元之支票，原告從中分配取回3,421,934元，共領回4,732,5
    73元(0000000＋65000＋0000000＝0000000)，扣除原告出資
    之508萬元，尚不足347,427元。而被告未提供分文卻領走1,
    245,639元，自應返還其中之347,427元於原告。被告屢經原
    告催討未果，原告爰依民法第541條第1項規定，及共同出資
    契約及委任契約之法律關係，請求被告給付原告347,427元
    與遲延利息；若共同出資、委任契約不存在或依民法第541
    條第1項請求無理由，則以被告未出資卻領取假扣押擔保金
    1,245,639元，致原告受有擔保金出資款領回不足之損害，
    依不當得利之法律關係請求被告為同一給付。
三、被告於13年前另向原告借款200,000元，迄今未還；又原告
    於97年間為被告代墊大陸廣東往返機票及其他費用共41,000
    元，經原告催討多次未果，爰依消費借貸之法律關係，請求
    被告給付241,000元及遲延利息。綜上，被告應給付原告1,3
    02,712元。
四、對被告抗辯之陳述：
（一）出資人出資購買之土地遭徵收，所得之徵收款即為土地之
      替代物，當應由各出資人按出資比例受分配，非由被告獨
      得，否則不必交由原告與乙○○開立之共同帳戶保管。且
      附表一編號6所示50萬元之支票已分配與各出資人，足悉
      兩造確有委任契約存在。委託被告處理債權一事，另有公
      費支出，此有原告交付7萬元與訴外人乙○○之收據可參
      ，原告未同意以附表一編號1至8所示8期支票共420萬元作
      為被告處理債權事宜之必要開銷之情事，乙○○98年3月3
      0日證明書內第2點內容要有不實。況丙○○僅將烏日鄉○○○段52地號土地信託登記與原告，作為債權擔保，並非
      清償債務，因此，原告並未於被告提出之97年8月「債權
      人同意書」上簽名，不同意將總共300萬元之6張支票委託
      被告全權運用，且共同出資人中僅乙○○、賴錫勳、林正
      輝、林光輝、陳清珠等5人出具給付新高鐵段52地號土地
      持份債權值一成謝禮之同意書，其餘出資人並未同意，再
      者，債權值金額不過為被告一己之見，不具公信力。依民
      法第547規定，原告與其他共同出資人委任被告處理事務
      ，本即約定100萬元之報酬，嗣後同意被告取走超出原約
      定之170萬元報酬，被告抗辯於法洵屬無據。
（二）兩次假扣押聲請共籌得11,959,000元，實際用於假扣押擔
      保金者僅11,404,000元(0000000＋0000000＝00000000)，
      尚餘555,000元，即令假扣押程序委任律師有律師費用支
      出，但未達555,000元，而乙○○未出具詳細支出明細，
      無法計算應分擔之費用。由於假扣押資金之籌措，並非按
      原購地出資比例計算，原告僅係提出較多金額，該筆555,
      000元扣除實際支出費用，如有剩餘以原告出資比例42.48
      ％分配退還，尚屬有理，然依乙○○98年4月30日出具之
      證明書，以該出資比例42.48％分擔假扣押程序支出費用2
      37,429元（計算式：555000×42.48％＝237429），則屬
      不公，自非足採。又原告固於97年8月25日在乙○○住處
      領得152,145元，然此係附表一編號6支票到期後所領回之
      應分配款，與退還假扣押擔保金無關。且經原告求證債權
      人之一陳清珠，陳清珠陳稱其未從被告處取回任何假扣押
      分配款，該證明書謂被告領回之1,245,639元支票已分配
      給其他債權人，實屬不實，且被告並未就自己行為提出確
      切之實證，可認被告抗辯顯難輕信等語。
貳、被告則以：
一、原告79年初在鄉長任內號召債權人投資農地，但未辦持分登
    記，未盡查證之責，放任丙○○夫妻早於78年12月21日背信
    將土地設押，更因不償還貸款遭到法拍。被告於96年10月10
    日受託為原告及其他共同出資人索討合資購買系爭土地與同
    鄉頭前厝第18號、第58號土地之價款，於97年4月21日再度
    受託處理索債事宜，並於97年8月29日討回烏日鄉○○○段2
    67.16坪土地並完成信託。被告於96年11月11日追討回11張
    共570萬元存放於原告及乙○○聯名戶頭中之支票，係被告
    首次受委託向丙○○索債之所得，為賠償所有債權人之賠償
    款，因系爭土地遭法拍，並無徵收，自非原告主張之徵收補
    償費。附表一編號1至3所示共170萬元支票為首次索債之必
    要開銷，但因丙○○拒不還款，因此被告再度受委任索債時
    ，即言明將所餘款項作為索債必要開銷費用。已動支的附表
    一編號1至8所示支票款，原告與乙○○應係基於自由意志，
    將到期款項提出作為被告處理債權事宜之必要開銷，並非交
    由被告分配出資人，有乙○○98年3月30日出具之證明書內
    容可證。另原告主張被告以言語要脅提領附表一編號4至8所
    示票款250萬元，應舉出明確事證，而其中編號6所示票款係
    因包括被告在內之5位出資人，要求原告將丙○○登記與原
    告之烏日鄉○○○段52地號土地辦理分割持份以保障5人權
    益，原告要求「吃紅」而不得已同意為分配，但林陳貴英、
    魏涵濡、賴錫勳與乙○○都未參與分配。
二、被告依約向丙○○追討到一筆新高鐵段52地號土地清償債務
    ，除原告以外8人均同意至少提撥一成土地持份所得交被告
    作為謝禮，另於債權人同意書上簽署，同意由被告全權運用
    附表一所示11張總額570萬元支票中編號6至11共300萬元。
    原告簽署全權委託書向丙○○索討債務，被告依民法第547
    條，要求原告依他委託人給付至少一成酬勞即將所有支票款
    充當索債必要工作費用。原告兩度親署全權委任被告向丙○○求償後，竟拒絕依其他8位委任人同意條件履約，亦不接
    受法院調解。原告曾任議員等公職應知民事所適用之法則，
    不背公共秩序或善良風俗，其與丙○○同謀依俗諺「割稻族
    」之不當行徑，企圖抹煞被告求償之功，依民法第245條之1
    第3款規定應負賠償責任。況若無委任關係，向丙○○求償
    過程中必要給付協助原告處理求償人士之費用，除原告外，
    其他委任人均同意被告動用，依民法第180條第1、3款規定
    ，原告自不得請求返還。
三、原告就兩次假扣押共出資508萬元，依乙○○出具之證明書
    內容可證，原告就假扣押支出之資金已悉數領回，甚至取得
    超過當初原告支付之508萬元，其他8位委託人亦均領回扣除
    必要開銷之擔保金，而原告亦承認領回假扣押擔保金，僅不
    清楚乙○○之計費方式；此外，該證明書中並言明被告就領
    回之1,245,639元支票已分配給其他債權人，足見原告請求
    被告返還347,427元及遲延利息係無理由。
四、原告主張被告曾向其借款20萬元及為被告代墊費用41,000元
    ，被告否認之，原告應就此提出事證。原告主張均係空言臆
    測之詞，無任何具體證明文件，原告需明確舉證，否則應認
    其主張係無理由，依法應予駁回。被告若受不利判決，請求
    動用原告與乙○○於土地銀行烏日分行之聯名帳戶內之100
    萬元現金，並將另一張98年1月20日到期之面額50萬元支票
    存入戶頭兌現，並依與訴外人和解書暨信託契約書債權人分
    配比例表加以分配，由被告所得金額為擔保而免為假執行，
    餘額發還被告等語，資為抗辯。
、本件經使兩造整理原告請求之依據及兩造之聲明如下：
一、原告請求之依據：
    1.依委任契約或民法第541條第1項之法律關係，請求被告給
      付714,285元；如委任關係不存在或依民法第541條第1項
      請求無理由，則依及不當得利之法律關係，請求被告為同
      一給付。
    2.依共同出資契約及約定委任及民法第541條第1項規定之法
      律關係，請求被告給付347,427元；如共同出資、委任契
      約不存在或依第541條第1項請求無理由，則依不當得利之
      法律關係，請求被告為同一給付。
    3.依消費借貸契約之法律關係，請求被告返還借款20萬元、
      代墊大陸廣東往返機票及其他費用41,000元，合計241,00
      0元。
二、兩造之聲明：
（一）原告訴之聲明：
      1.被告應給付原告1,302,712元，及自起訴狀繕本送達被
        告之翌日（即98年3月21日）起至清償日止按年息5%計
        算之利息。
      2.願供擔保，請准宣告假執行。
（二）被告答辯聲明：
      1.原告之訴及假執行之聲請均駁回。
      2.如受不利判決，願供擔保請准宣告免為假執行。
肆、本院之判斷
一、關於原告請求被告給付714,285元部分：
（一）原告主張：原告與丙○○、林正輝、林光輝、陳清珠、魏
      健三、楊斌鍬、謝蒼海及林金田等人共同出資購買系爭土
      地，借用有自耕農能力之丙○○之妻林照名義辦理登記
      ，因林照以系爭土地等3筆之土地向銀行借款設定抵押
      權，無法清償而遭法院拍賣，由第三人拍定致生損害於原
      告及其他共同出資人，嗣丙○○於96年11月1日簽發如附
      表一所示面額合計570萬元之支票11張，交付予原告等人
      ，該11張支票於96年11月1日存入原告及乙○○之台灣土
      地銀行烏日分行共同帳戶內，非蓋用兩人之印鑑章，不能
      提領；附表一編號1-8所示支票已由原告及乙○○提示兌
      領，並將款項全數交付予被告等情，為被告所不爭執，堪
      信原告此部分主張屬實。茲原告主張就附表一編號4、5、
      7、8所示支票兌現後合計200萬元款項，原告、乙○○等
      系爭土地共同投資人有委託被告按各投資人出資比例分配
      款項，依原告出資比例應分得714,285元，若認無委任關
      係，則依不當得利法律關係請求被告返還該款項等語。被
      告則否認兩造等人間有委任關係，並以：原告與乙○○將
      附表一編號1至8所示支票兌現後之款項提出交予被告，係
      作為被告受託處理追討債權事宜之必要開銷等前揭情詞置
      辯。兩造就此部分主要爭執在：原告、乙○○等系爭土地
      之共同投資人，有無委任被告按各投資人比例分配附表一
      編號4、5、7、8所示支票兌現後合計200萬元款項之情事
      ？若雙方無委任關係，原告依不當得利之法律關係，請求
      被告返還該200萬元中之714,285元，有無理由？
（二）按當事人主張有利於己之事實者，就其事實有舉證之責任
      。但法律別有規定，或依其情形顯失公平者，不在此限，
      民事訴訟法第277條規定，定有明文。又民事訴訟如係由
      原告主張權利者，應先由原告負舉證之責，若原告先不能
      舉證，以證實自己主張之事實為真實，則被告就其抗辯事
      實即令不能舉證，或其所舉證據尚有疵累，亦應駁回原告
      之請求（最高法院17年上字第917號判例意旨參照）。原
      告主張就附表一編號4、5、7、8所示支票兌現後合計200
      萬元款項，原告、乙○○等系爭土地共同投資人有委託被
      告按各投資人出資比例分配款項之情事，惟為被告所否認
      ，依前揭規定，原告自應舉證證明之。原告雖舉證人乙○○為證，惟查，證人乙○○到庭結證稱：附表一所示支票
      有兌領部分，是由伊與丁○○蓋章從土地銀行共同帳戶提
      出，把錢交給甲○○，把錢交給甲○○時，其中有一張50
      萬元，有講好叫他依投資人比例分配，其他的部分是說要
      給甲○○全權處理，並沒有說要分給投資人等語（見本院
      卷第198頁）。而附表一編號6所示之支票已分配予投資人
      ，此為原告所自認，其餘部分，包括編號4、5、7、8所示
      支票兌現後合計200萬元款項，並無原告所主張委由被告
      分配之情事。況原告、乙○○及丙○○均為系爭土地之共
      同投資人，附表一所示支票係原告、乙○○等人委由被告
      向丙○○追討債務時由丙○○交付予被告，被告將支票交
      予原告、乙○○等全體股東，全體股東決定將票款存入乙○○與原告前揭共同帳戶，再由原告及乙○○蓋章提領出
      附表一編號1至8所示支票兌現後之款項等情，此有原告等
      人出具之委託書、土地投資債權委託書在卷可憑（見本院
      卷第28、29頁），並經丙○○、乙○○證述在卷，復為原
      告所自認（見本院卷第132頁反面）。如原告、乙○○等
      系爭土地之共同投資人曾達成合意按投資比例分配附表一
      編號4、5、7、8所示支票票款之情事，該款項既存於原告
      及乙○○共同帳戶內，原告及乙○○大可先扣除自已應分
      得之款項，再將其餘款項提出分配，豈有由原告及乙○○
      將附表一編號4、5、7、8所示支票兌現之款項全數領出，
      再委由被告分配予原告自己之理？又豈有其他投資者未對
      被告主張分配之理？原告此部分主張，實與常情有違。原
      告既無法證明兩造間就此部分有其所主張之委任契約存在
      ，原告依委任契約或民法第541條第1項之法律關係，請求
      被告給付714,285元，難認有據，無法准許。
（三）按無法律上之原因而受利益，致他人受損害者，應返還其
      利益。雖有法律上之原因，而其後已不存在者，亦同，民
      法第179條定有明文。依此規定，原告依不當得利之規定
      請求被告返還所受之利益，其成立要件為被告受有利益，
      因而致原告受有損害，且被告所受利益無法律上之原因。
      又主張不當得利請求權之原告，就前揭不當得利請求權之
      成立要件，應負舉證責任（最高法院77年度台上字第1756
      號、78年度台上字第1599號、91年度台上字第1673號判決
      參照）。查證人乙○○到庭結證稱：伊與丁○○等全部合
      夥投資購買系爭土地之人，有委託被告去處理解決跟丙○○夫婦合買系爭土地等之糾紛，是96年10月9日開始發動
      追討的動作，伊及原告等幾個有代表性的股東有寫委託書
      給被告，原告也有寫委託書，是聯合簽名的當時得知一起
      合資購買的三筆土地中有一筆要被法院拍賣，伊及原告等
      股東有談到一定要想辦法跟銀行處理，希望能緩拍或撤拍
      ，伊及原告等股東就把這些追討的動作全權委託被告處理
      ，有全權委託被告去跟丙○○夫婦接洽、處理，能夠拿回
      土地或錢都好；丙○○簽發附表一所示11張支票是被告跟
      丙○○夫婦協商要回伊及原告等股東部分債權，是丙○○
      說系爭土地有部分被徵收，丙○○依公告市價4成領回的
      徵收款，這些支票除了有幾張是交給被告作為給付他委託
      處理討債事宜的報酬外，其他存入伊與丁○○的共同戶頭
      ，這些錢如果被告要用時，要伊與丁○○一起去領取，伊
      印象中是有寫委託書的股東都有同意這些支票由被告全權
      處理，並沒有嚴格的界線是那些票要用在處理委託討債的
      事情，或者要給被告當報酬，並沒有這麼嚴格的界線，反
      正那些票就是要給被告，被告要動用時要由伊及原告蓋章
      ；只有一張有分配給部分投資人，其他的支票是說要給甲○○全權處理，並沒有說要分給投資人；其他部分要給甲○○全權處理的意思，部分的想法是被告可以把那些錢當
      作他受託處理事務的報酬等語（詳見本院卷第195至201頁
      ）。依其證述，附表一所示支票有幾張是交給被告作為給
      付被告委託處理討債事宜之報酬，只有一張有分配給部分
      投資人，其他支票是要給被告全權處理，並未達成合意要
      將款項分配予各投資人。而原告亦自認其與乙○○等系爭
      土地之共同投資人有委由被告向丙○○追討債務，丙○○
      並交付予被告附表一所示支票（此部分並經證人丙○○到
      庭證述無訛），附表一編號1至3所示之支票兌現後，給付
      予被告作為報酬，編號6之支票則分配予各投資人之事實
      。至於附表一編號4、5、7、8所示支票兌現之款項，原告
      及乙○○自共同帳戶領出後交付予被告，縱非作為被告追
      討債務之報酬，依絕大多數共同投資人之意，亦係由被告
      全權處理。惟無論如何，並無達成分配予各投資人之合意
      。準此，被告受領附表一編號4、5、7、8所示支票兌現之
      款項，固受有利益，但被告所受之利益係由於原告及乙○○代表系爭土地共同投資人所為之給付，並非原告單獨所
      為之給付，難認兩造間就此有給付關係。亦即被告所受利
      益並無因此致原告受損害之情事，且被告受領該款項之目
      的係共同投資人委由其全權處理該款項，難認其所受之利
      益無法律上之原因。是原告依不當得利之法律關係，請求
      被告返還714,285元，核屬無據，不應准許。
二、關於原告請求被告給付347,427元部分：
（一）原告主張：原告與乙○○、丙○○、陳清珠等人共同出資
      購買系爭土地及同鄉○○○段18、58地號3筆土地，因遭
      登記名義人林照以之向銀行貸款設定抵押權，並經查封
      拍賣，為保障原告等共同出資人對丙○○、林照之損害
      賠償債權，除由原告等共同出資人於97年4月21日委任被
      告代表全體出資人向丙○○、林照請求賠償，嗣後依被
      告計算之分配額指示各出資人，集資委由原告、被告及乙○○等三人，以本院97年度裁全字第3384號對丙○○、林
      照夫婦及其子陳鴻傑財產聲請假扣押，共聲請二次（第
      二次係聲請本院97年度裁全字第3649號裁定），供擔保金
      分別為3,734,000元、7,670,000元；原告就兩次假扣押聲
      請出資508萬元，出資比例約為42.478％，被告分文未出
      ，嗣丙○○為求撤銷假扣押，提出台中縣烏日鄉○○○段
      52號之土地信託登記與原告及黃興木律師，作為損害賠償
      ，原告等供擔保人請求返還擔保金，本院提存所按擔保金
      提存人平均由原、被告及乙○○各自領取1/3，加上利息
      ，就第一次供擔保金，原告、被告及乙○○各領回1,24
      5,639元；就第二次供擔保金，係向法院領回7,677,656元
      之支票，原告從中分配取回3,421,934元等情，此有原告
      提出之本院97年度裁全字第3384號假扣押裁定、原告之土
      地銀行、三信商業銀行帳戶存摺往來明細影本及被告提出
      之本院97年度存字第1993號提存書、和解書暨信託契約書
      、烏日鄉○○○段52地號土地登記謄本為證（見本院卷第
      8至13、38、39、44、53、54頁），並為被告所不爭執，
      堪信原告此部分主張屬實。惟原告主張：原告前揭第一、
      二次領回之擔保金1,245,639、3,421,934元，加計乙○○
      交還之65,000元，共領回4,732,573元（0000000＋65000
      ＋0000000＝0000000)，扣除原告出資之508萬元，尚不足
      347,427元，而被告未提供分文卻領走1,245,639元，自應
      返還其中之347,427元予原告等語。就此部分，被告固不
      爭執有領回前揭第一次假扣押供擔保之金額1,245,639元
      ，惟以：原告就前揭供擔保聲請假扣押之資金業已悉數領
      回，且被告就領回之1,245,639元支票已分配給其他投資
      人等前揭情詞置辯。
（二）查原告主張其就前揭第一、二次投扣押之供擔保金額出資
      508萬元，且其自認已領回之擔保金1,245,639元、3,421,
      934元，加計乙○○交還之65,000元，共領回4,732,573元
      。而被告於97年8月25日於乙○○住處曾給付原告152,145
      元，且原告及乙○○等系爭等土地投資人在與丙○○和解
      過程中，原告曾要求各投資人不用再向丙○○追討債權假
      扣押行動相關費用，因此支出555,000元開銷，必須由投
      資人比例分攤，亦即原告必須負擔237,429元（555000×4
      2.48），此經證人乙○○到庭結證屬實（見本院卷第199
      頁反面、200頁正面），並有乙○○出具之證明書在卷可
      憑（見本院卷第77、101頁）。原告主張：其固於97年8月
      25日在乙○○住處領得152,145元，然此係附表一編號6支
      票到期後所領回之應分配款，與退還假扣押擔保金無關云
      云，惟與其所舉之證人即乙○○之證述有違，自非可採。
      準此，原告就前揭假扣押出資之508萬元，扣除原告須負
      擔之237,429元追討債權費用後，尚可取回4,842,571元，
      而原告已取回金額除其自認之4,732,573元外，再加計被
      告給付之152,145元，原告取回之金額為4,884,718元（
      0000000＋152145＝0000000），業已超過其得取回之金額
      。再者，原告主張：兩次假扣押聲請共籌得11,959,000元
      ，實際用於假扣押擔保金者僅11,404,000元，尚餘555,00
      0元，即令假扣押程序委任律師有律師費用支出，但未達
      555,000元，而乙○○未出具詳細支出明細，無法計算應
      分擔之費用，且由於假扣押資金之籌措，並非按原購地出
      資比例計算，原告僅係提出較多金額，該筆555,000元扣
      除實際支出費用，如有剩餘以原告出資比例42.48％分配
      退還，尚屬有理，然依乙○○98年4月30日出具之證明書
      ，以該出資比例42.48％分擔假扣押程序支出費用237,429
      元，則屬不公云云。惟原告、乙○○等投資人聲請前揭假
      扣押等保全債權程序，究竟支出多少費用，是否為555,00
      0元，各投資人應分擔之比率為何，應由原告與乙○○等
      投資人會算，與被告無關。且原告、乙○○等系爭土地投
      資人合資供擔保聲請假扣押，其合資亦具有合夥之性質，
      原告欲索回合資款項，參照民法第697條之規定，應扣除
      其間所負之債務。縱會算之結果，原告應分擔之金額少於
      237,429元，惟原告主張其與乙○○等人第一次供擔保聲
      請對丙○○等人假扣押，出資之投資人及出資之金額如附
      表二所示，所領回擔保金時係由原告、被告及乙○○代表
      各領回1,245,639元，此為兩造不爭執之事實。乙○○所
      領回之金額亦超過附表二其所出資之金額，如應返還附表
      二之出資人，應由乙○○、被告返還予何人？扣除支出之
      律師等費用後，應返還多少金額？附表二所示之投資人及
      被告就此有何約定，原告均未能為相當之舉證，原告逕主
      張得向被告請求返還該筆款項，自非可採。況在乙○○所
      為之會算未變更前，原告實際已取回之金額業已超過其得
      取回之金額，業如前述，原告以乙○○之會算不公，轉而
      請求被告償還，亦難認有理由。至於原告另主張：原告求
      證債權人之一陳清珠，陳清珠陳稱其未從被告處取回任何
      假扣押分配款，該證明書謂被告領回之1,245,639元支票
      已分配給其他債權人，實屬不實云云。惟其他出資供擔保
      假扣押如附表二所示之投資人縱有未由被告處獲返還出資
      款之情事，亦攸關其等能否向被告或乙○○請求返還、扣
      除支出之律師等費用後，應返還多少金額等前揭問題，仍
      有賴於各出資人為會算，並達成共識。從而原告依共同出
      資契約、約定委任及民法第541條第1項規定之法律關係，
      請求被告給付347,427元，無法准許。另被告領取1,245,6
      39元擔保金，係本院提存所為返還擔保金所為之給付，並
      無因此致原告受有損害之情形，且依前揭說明，在乙○○
      所為之會算未變更之前提下，原告已取回出資款，未受有
      損害，是原告依不當得利之法律關係，請求被告為同一給
      付，亦難認有據，無法准許。
三、原告請求返還241,000元部分
    按稱消費借貸者，謂當事人一方移轉金錢或其他代替物之所
    有權於他方，而約定他方以種類、品質、數量相同之物返還
    之契約，民法第474條第1項定有明文。依此規定，消費借貸
    契約，於當事人間必本於借貸之意思合致，而有移轉金錢或
    其他代替物之所有權於他方之行為，始得當之。是以消費借
    貸，因交付金錢之原因多端，除有金錢之交付外，尚須本於
    借貸之意思而為交付，方克成立。倘當事人主張與他方有消
    費借貸關係存在者，自應就該借貸意思互相表示合致及借款
    業已交付之事實，均負舉證之責任，其僅證明有金錢之交付
    ，未能證明借貸意思表示合致者，仍不能認為有該借貸關係
    存在（最高法院98年度台上字第1045號判決參照）。原告主
    張：被告於13年前另向原告借款200,000元，迄今未還云云
    ，為被告所否認，原告未舉證以實其說，自難採信。原告又
    主張：原告於97年間為被告代墊大陸廣東往返機票及其他費
    用共41,000元，經原告催討多次未果云云，固據其提出品位
    旅行社出具之證明函為證（見本院卷第149頁）。惟被告抗
    辯：該證明書中（品位旅行社有限公司）負責人劉士銘為原
    告女婿，原告又為該公司董事，如何證明被告給錢等語，並
    提出原告名片一張為證（見未院卷第156頁）。查原告提出
    之證明書函記載：茲證明甲○○先生與丁○○先生於西元20
    07年度向本公司購買台北飛澳門來回機票2張，共2次，每張
    機票為12,000元，共計48,000元，此費用是向丁○○先生請
    款收取的等語，縱屬實，惟原告代被告支出該筆款項予品位
    旅行社法律性質為何，無法為相當之證明，尚難據此推認兩
    造間就該筆款項有借貸意思表示之合致。從而原告依消費借
    貸之法律關係，請求被告給付借款241,000元及遲延利息，
    於法無據，應予駁回。
四、原告之訴既經駁回，其假執行之聲請亦失所依附，應併予駁
    回。
五、本件事證已臻明確，兩造其餘攻擊防禦方法，核與判決結果
    不生影響，爰不逐一論述。
伍、訴訟費用負擔之依據：民事訴訟法第78條。
中    華    民    國    99    年    3     月    24    日
                  民事第三庭    法  官  黃渙文
正本係照原本作成。
如對本判決上訴，須於判決送達後20日內向本院提出上訴狀（須
附繕本）。
中    華    民    國    99    年    3     月    24    日
                                書記官
附表一：570萬元支票一覽表
┌───┬──────┬─────┬─────────┐
│編號  │票載發票日  │  金  額  │    備      註    │
├───┼──────┼─────┼─────────┤
│1     │96.12.20日  │70萬元    │                  │
├───┼──────┼─────┼─────────┤
│2     │97.04.20日  │50萬元    │                  │
├───┼──────┼─────┼─────────┤
│3     │97.05.20日  │50萬元    │                  │
├───┼──────┼─────┼─────────┤
│4     │97.06.20日  │50萬元    │                  │
├───┼──────┼─────┼─────────┤
│5     │97.07.20日  │50萬元    │                  │
├───┼──────┼─────┼─────────┤
│6     │97.08.20日  │50萬元    │已分配            │
├───┼──────┼─────┼─────────┤
│7     │97.09.20日  │50萬元    │                  │
├───┼──────┼─────┼─────────┤
│8     │97.10.20日  │50萬元    │                  │
├───┼──────┼─────┼─────────┤
│9     │97.11.20日  │50萬元    │已兌現未提領，尚留│
│      │            │          │在共同帳戶中      │
├───┼──────┼─────┼─────────┤
│10    │97.12.20日  │50萬元    │同上              │
├───┼──────┼─────┼─────────┤
│11    │98.01.20日  │50萬元    │債務另行解決不提示│
└───┴──────┴─────┴─────────┘
附表二：擔保金3,734,000元出資一覽表
┌────────┬───────┬─────────┐
│出    資    人  │出  資  金  額│匯  入  日  期    │
├────────┼───────┼─────────┤
│林光輝          │450,000元     │97年5月8日        │
├────────┼───────┼─────────┤
│陳清珠          │360,000元     │97年5月8日        │
├────────┼───────┼─────────┤
│賴進江          │150,000元     │97年5月8日        │
├────────┼───────┼─────────┤
│魏汶玲（魏健三之│108,000元     │97年5月9日        │
│女）            │              │                  │
├────────┼───────┼─────────┤
│林慶聰          │234,000元     │97年5月9日        │
├────────┼───────┼─────────┤
│丁○○          │2,080,000元   │97年5月13日       │
├────────┼───────┼─────────┤
│林正輝          │360,000元     │97年5月14日       │
├────────┼───────┼─────────┤
│乙○○          │750,000元     │97年5月9日        │
└────────┴───────┴─────────┘

司法院資訊處製作；財團法人民間司法改革基金會備份。
